臺灣高等法院民事判決
111年度重上字第127號
上  訴  人  
即被上訴人  追風休閒行銷股份有限公司

法定代理人  宋雲飛  
訴訟代理人  林彥志律師
被  上訴人  
即  上訴人  維春商業開發股份有限公司

法定代理人  楊國鼎  
訴訟代理人  郭玉瑾律師
            郭玉諠律師
上列當事人間請求損害賠償等事件，兩造對於中華民國110年12
月29日臺灣臺北地方法院110年度訴字第1356號第一審判決各自
提起上訴，本院於111年7月26日言詞辯論終結，判決如下：
    主      文
兩造上訴均駁回。
第二審訴訟費用由兩造各自負擔。
    事實及理由
一、本訴部分：
　㈠上訴人即被上訴人追風休閒行銷股份有限公司（下稱追風公
    司）主張：被上訴人即上訴人維春商業開發股份有限公司（
    下稱維春公司）於民國107年間招商時，對外宣傳其所經營
    之春大直商場（下稱系爭商場）將引進30家精品與大型餐廳
    進駐，預計於109年2月底開幕，追風公司遂於108年12月1日
    與維春公司簽訂廠商設櫃合約書（下稱系爭契約），約定由
    維春公司提供系爭商場3樓編號3F-06櫃位（下稱系爭櫃位）
    予追風公司，以經營「辛巴歷險記」遊樂園，期間為營業日
    起算5年，使用對價則按追風公司每月營業收入之13%計算。
    詎系爭商場遲至109年8月28日開始試營運，同年9月7日正式
    開幕，且開幕時3樓仍為毛胚狀態，無其他廠商進駐，顯見
    維春公司提供之系爭櫃位並不合於系爭契約約定之使用目的
    ，且經追風公司以書面通知維春公司應於30日內補正瑕疵，
    亦未獲置理，追風公司遂於110年1月11日發函解除系爭契約
    。又維春公司未履行系爭契約義務，已致追風公司受有
　　設備費用美金54,290元、人力行政費新臺幣（以下金額未註
    明幣別為美金者均為新臺幣）125,400元、搬遷及另覓處所
    存放設備費用246,250元、商譽損失500,000元等損害，且追
    風公司亦得請求維春公司返還履約保證金585,000元，爰依
    民法第227條第1、2項、第227條之1、第195條第1項前段、
    民法第259條第1、2、6款等規定，請求維春公司給付54,290
    元美金、1,456,650元，及其中54,290元美金、1,210,400元
    自起訴狀繕本送達翌日起，其中246,250元自民事追加訴之
    聲明暨準備㈡暨反訴答辯㈠狀繕本送達翌日起，均至清償日止
    ，按年息5%計算之利息。
　㈡維春公司則以：維春公司業於109年2月10日依約交付系爭櫃
    位予追風公司使用，追風公司並於同年5月5日將其設備搬入
    系爭櫃位，足見系爭櫃位可供營業使用，維春公司並無未依
    債之本旨提出給付之情事，是追風公司請求維春公司賠償其
    所受損害，顯無理由；維春公司因追風公司不依約進場裝修
    及營業，且經催告均不願履行，已於109年11月4日發函終止
    系爭契約，並依約沒收履約保證金，該函業經追風公司於同
    年月5日收受，故追風公司請求返還履約保證金，自非有據
    ；又追風公司所購買之設備，可用於其經營之其他遊樂園，
    其請求賠償購買設備之費用，顯屬無據，另其主張人力費用
    ，亦難認與系爭櫃位有關，且追風公司為法人，應不得請求
    給付慰撫金，而搬遷及存放設備之費用，亦與本件無因果關
    係，均不得請求賠償；倘認追風公司之請求有理由，維春公
    司亦得依系爭契約第7條第1、6項之約定，主張抵銷等語，
    資為抗辯。
二、反訴部分：
　㈠維春公司主張：系爭契約已於109年11月5日經維春公司合法
    終止，故追風公司於109年11月6日後仍繼續占用系爭櫃位，
    直至110年6月11日始騰空返還予維春公司，自屬無權占有，
    而受有相當於租金之不當得利共計3,014,057元，爰依民法
    第179條之規定，請求追風公司給付維春公司3,014,057元，
    及自反訴狀繕本送達翌日起至清償日止，按年息5%計算之利
    息。
　㈡追風公司則以：系爭櫃位無法營業，係因維春公司違約所致
    ，且雙方就開始營業日並未約定，維春公司自不得依系爭契
    約第5條第2項後段或第9條第9項後段約定終止系爭契約；追
    風公司於109年11月6日至110年6月11日間，並無實際使用系
    爭櫃位，故無不當得利可言，且維春公司主張以面積191.15
    坪、每坪2,190元計算相當於租金之不當得利，均非合理，
    應以追風公司實際占用面積25.69坪、每坪881元計算，方屬
    適當；另系爭契約第26條第2、3項就櫃位之復原返還已有約
    定，故維春公司至多僅得依上開約定請求追風公司給付676,
    000元，而不應依其計算方式請求追風公司給付高達3,014,0
    57元之不當得利等語，資為抗辯。
三、原審就追風公司本訴之請求，為其敗訴之判決；就維春公司
    反訴之請求，則判決其一部勝訴即命追風公司應給付維春公
    司1,475,885元，及自110年5月13日起至清償日止，按年息5
    %計算之利息，而駁回維春公司其餘之反訴，並分別為准、
    免假執行之諭知。追風公司不服，提起上訴，聲明：㈠本訴
    部分：⒈原判決關於駁回追風公司後開第二項之訴部分廢棄
    。⒉維春公司應給付追風公司54,290元美金、1,456,650元，
    及其中54,290元美金、1,210,400元自起訴狀繕本送達翌日
    起，其中246,250元自民事追加訴之聲明暨準備㈡暨反訴答辯
    ㈠狀繕本送達翌日起，均至清償日止，按年息5%計算之利息
    。⒊願供擔保，請准宣告假執行。㈡反訴部分：⒈原判決不利
    於追風公司之部分廢棄。⒉上開廢棄部分，維春公司於第一
    審之訴及假執行之聲請均駁回。維春公司答辯聲明：⒈追風
    公司上訴駁回。⒉本訴部分，如受不利判決，願供擔保，請
    准宣告免為假執行。維春公司亦對原判決聲明不服，提起上
    訴，聲明：㈠原判決關於駁回後開第二項之反訴及假執行之
    聲請部分均廢棄。㈡追風公司再應給付維春公司1,538,172元
    ，及自110年5月13日起至清償日止，按年息5%計算之利息。
    ㈢願供擔保，請准宣告假執行。追風公司答辯聲明：㈠維春公
    司上訴駁回。㈡如受不利判決，願供擔保，請准宣告免為假
    執行。
四、追風公司及維春公司主張兩造於108年12月1日簽訂系爭契約
    ，約定由維春公司提供系爭櫃位予追風公司經營「辛巴歷險
    記」遊樂園，期間為營業日起算5年，使用對價按追風公司
    每月營業收入之13%計算；又系爭商場係於109年8月28日試
    營運，同年9月7日正式開幕，追風公司則於110年6月11日騰
    空返還系爭櫃位等情，有卷附系爭契約、通知函、維春公司
    所提民事反訴一部撤回起訴暨擴張反訴聲明狀等在卷可稽（
    見原審卷第19-37頁、第351頁），且為兩造所不爭執，自堪
    信為真實。
五、本院就本訴部分之判斷：
　  追風公司主張維春公司未依債之本旨提出給付，有不完全給
    付之情事，無非以維春公司並未履行「系爭商場3樓均有廠
    商進駐營業」之義務，為其論據，然維春公司否認其有上開
    契約義務存在，經查：
　㈠觀諸系爭契約全部內容(見原審卷第19-34頁)，均未見維春公
    司負有「系爭商場3樓均有廠商進駐營業」義務之明文，是
    追風公司主張維春公司負有此項義務，已難認有據。
　㈡追風公司雖稱維春公司招商時，多次強調系爭商場將引進30
    家精品與大型餐廳進駐，且系爭契約並非一般租賃契約，而
    具有雙方共同合作經營之關係，自需系爭商場3樓均有廠商
    進駐營業，始屬符合約定使用收益之狀態云云。然縱認維春
    公司於招商時，曾表示系爭商場預計將引進30家精品與大型
    餐廳進駐等語，衡情亦僅屬維春公司在招商行銷階段，就系
    爭商場未來發展走向及各櫃位招商目標所述之規劃及願景，
    尚難據此逕認其已就系爭商場需於何期間內招商至何種程度
    ，為任何契約上之承諾或保證。另追風公司雖指系爭契約並
    非單純之租賃契約，尚含有共同合作經營之性質云云，然觀
    諸系爭契約就維春公司所應提供之給付項目，除於第1條約
    定應提供系爭櫃位，及於第8條約定應負責公共部分之裝潢
    施工外，並未見針對系爭商場其他櫃位之廠商進駐比例存有
    任何約定，本無從認定維春公司所負契約義務包含需使系爭
    商場3樓均有廠商進駐營業；且以商場櫃位之經營而言，倘
    已由商場經營者依約提供櫃位，並就商場其他公用設施完成
    設置，及正式對外開幕營運，在客觀上即堪認其所提供之櫃
    位，已達得以營業使用之狀態，而合於設櫃營業之目的，至
    該商場內其他櫃位是否已全數由其他廠商進駐，雖對於商場
    之來客人潮、聲勢或吸引力、購買力可能造成影響，然究非
    在現實上有何無法營運之情形，且衡以現今社會資訊流通、
    各種行銷方式五花八門，櫃位之經營模式亦非僅得依靠整體
    商場之櫃位進駐率，是追風公司主張依系爭契約之性質，維
    春公司應使系爭商場3樓均有廠商進駐營業，方符合契約所
    定之使用收益狀態云云，自難認可採。
　㈢承上所述，追風公司主張維春公司負有「系爭商場3樓均有廠
    商進駐營業」之義務，既非可採，則其以維春公司未履行該
    項義務為由，指稱維春公司有不完全給付之債務不履行情事
    ，並依民法第227條第1、2項、第227條之1、第195條第1項
    前段等規定，請求維春公司賠償相關損害，自屬無據：另其
    據此解除契約，並依民法第259條第1、2、6款等規定，請求
    維春公司返還履約保證金，亦無理由，均不應准許。
六、本院就反訴部分之判斷：　　　
　㈠維春公司主張系爭契約業於109年11月5日經維春公司合法終
    止乙節，雖為追風公司所否認，然查：
　⒈系爭契約第5條第2項後段約定：如乙方（即追風公司）未依
    約設櫃營業，甲方（即維春公司）除得沒入履約保證票（金
    ）作為懲罰性違約金外，並得逕行終止本合約，另行請求損
    害賠償；第9條第9項後段約定：乙方於約定進場施工期間遲
    未進場裝修及陳列商品，現場狀況顯無法如期進櫃者且未與
    甲方協商，視為乙方不設櫃而違約，甲方得逕自沒收保證金
    作為懲罰性違約金，並得終止本合約，此有系爭契約存卷足
    考（見原審卷第21、25頁）。
  ⒉經查，兩造於108年12月1日簽訂系爭契約後，維春公司已於1
    09年2月10日將系爭櫃位點交予追風公司使用，追風公司並
    曾陸續於109年2月12日、5月19日、6月4日提出設計圖、施
    工圖、工程進度表等，交由維春公司審驗，嗣維春公司於10
    9年6月19日發函通知追風公司系爭商場訂於同年8月28日試
    營運、同年9月7日正式開幕，並促請追風公司儘速完成櫃位
    裝修工程，然追風公司除將營業設備堆放於系爭櫃位外，均
    未實際就系爭櫃位進行任何裝修，亦未於9月7日開幕日營業
    ，且經維春公司於109年10月23日發函催告於5日內進場施工
    ，仍未為之等情，有春大直商場專櫃設備點交清單、春大直
    商場工程審驗申請單、工程進度表、通知函、臺北逸仙郵局
    001953號存證信函等存卷可佐（見原審卷第141、179-183頁
    、本院卷第159頁、原審卷第37、245-247頁），且追風公司
    亦不否認其就系爭櫃位未曾進行任何裝修及營業行為之事實
    ，自堪認追風公司確有未依約進行裝修及設櫃營業之違約情
    事，而符合系爭契約第5條第2項後段、第9條第9項後段所定
    之終止事由甚明。追風公司雖辯稱關於系爭櫃位之開始營業
    日，應由雙方協議定之，而非由維春公司片面決定云云，然
    觀諸系爭契約第4條業已明定：「營業時間：一、本商場之
    專櫃營業時間依甲方規定，乙方及其人員需確實遵守，除甲
    乙雙方另有書面協議約定外，乙方不得於營業時間內停止營
    業，否則以違約論，乙方並應賠償甲方損失。二、本商場開
    始營運後，乙方專櫃無正當理由停止營業達5天者，以違約
    論，甲方得終止合約。」等語（見原審卷第20、21頁），足
    見系爭櫃位應為營業之時間，均需依照維春公司就系爭商場
    所定之營業時間甚明，則維春公司既就系爭商場訂於109年8
    月28日試營運、同年9月7日正式開幕，追風公司自有配合前
    述時程開始營業之義務，追風公司前開所辯，尚非可採。
　⒊又查，維春公司已於109年11月4日發函終止系爭契約及沒收
    履約保證金，並經追風公司於翌（5）日收受，此有存證信
    函、郵件回執及沒收保證金收據等在卷可憑（見原審卷第43
    、249-251頁），是系爭契約應業經維春公司於109年11月5
    日合法終止，洵堪認定。
　㈡再按無法律上之原因而受利益，致他人受損害者，應返還其
    利益；但依其利益之性質或其他情形不能返還者，應償還其
    價額，民法第179條、第181條但書定有明文。又無權占有他
    人不動產，可能獲得相當於租金之利益，為社會通常之觀念
    （最高法院61年台上字第1695號民事判決意旨參照）。是承
    前所述，兩造間之系爭契約既業經維春公司於109年11月5日
    終止，追風公司復未舉證其尚有何其他得占有使用系爭櫃位
    之權利存在，則其自109年11月6日起，仍繼續占用系爭櫃位
    ，直至110年6月11日始將系爭櫃位騰空返還予維春公司，自
    屬無權占有。至追風公司雖稱維春公司曾將系爭櫃位上鎖云
    云，然此乃維春公司基於商場管理人身分，為保障追風公司
    堆置於系爭櫃位之設備安全無虞，而採取之必要處置，並不
    影響追風公司對系爭櫃位之管理占有等情，業據維春公司陳
    明在卷（見本院卷第238、239頁），且依卷內現存證據，亦
    不足以證明追風公司在110年6月11日騰空返還系爭櫃位之前
    ，已有喪失對系爭櫃位管領力之情事，是追風公司以前述事
    由，辯稱維春公司於110年6月11日前即已取回系爭櫃位之占
    有云云，自非可採。又追風公司無權占有維春公司所有之系
    爭櫃位，即屬無法律上原因而受有利益，並致維春公司受有
    損害，此利益之存在與追風公司有無實際於系爭櫃位營業無
    關，是追風公司以其並未實際營業為由，辯稱並未受有利益
    云云，亦難認可採。從而，維春公司依民法第179條規定，
    請求追風公司返還其所受利益，並主張以相當於租金之數額
    計算此項利益，應屬有據。茲就追風公司應返還之不當得利
    數額，計算說明如下：
　⒈占用面積部分：
　　查，維春公司交付追風公司使用之系爭櫃位面積為93.6坪，
    此有系爭契約第1條約定、春大直商場3樓全區平面圖在卷可
    稽(見原審卷第20、199頁），是關於追風公司無權占有之範
    圍，以系爭櫃位之面積93.6坪作為認定依據，應屬合理。維
    春公司雖主張應依比例加計公設面積，故追風公司無權占有
    之面積應以191.15坪計算云云，然其並未舉證證明追風公司
    除系爭櫃位外，尚有何占用其他公共設施或區域之情事，自
    無理由加計其他公設面積，維春公司此部分主張，尚屬無據
    。另追風公司固稱其實際於系爭櫃位放置設備之範圍僅約25
    .69坪云云，然維春公司交付追風公司占有使用之標的為系
    爭櫃位，則追風公司在尚未將該櫃位騰空返還予維春公司之
    前，自應認系爭櫃位均在追風公司之管領使用中，而不得僅
    以追風公司實際放置設備之範圍，計算其占用面積，是追風
    公司辯稱應以25.69坪計算不當得利數額云云，亦無可取。
　⒉租金計算標準部分：　
　　維春公司主張系爭商場3樓之租金行情為每月每坪2,190元乙
    節，業據其提出展碁不動產估價師聯合事務所袁漢昇不動產
    估價師出具之不動產估價報告書（下稱系爭估價報告）為憑
    （見原審卷第332頁），經核該估價報告乃不動產估價師以
    一般因素分析、不動產市場概況分析、區域因素分析、個別
    因素分析、最有效使用分析等方式進行分析後，就租金部分
    採用租金實例比較法、積算法，計算評估系爭商場3樓之正
    常租金為每月每坪2,190元，此鑑價方式尚無不當，且上述
    價格日期為109年11月15日（見原審卷第280頁），亦與追風
    公司無權占有系爭櫃位之期間相近，自足為系爭櫃位租金行
    情之參考依據。又追風公司雖稱系爭契約係以其公司營業收
    入之13%作為使用系爭櫃位之對價，並非固定之金額，故不
    宜以系爭估價報告之結論作為認定租金之依據云云，然觀諸
    系爭契約第6條業已約定追風公司目標達成之年營業額收入
    為1,800萬元、月營業額收入為150萬元（見原審卷第21頁）
    ，亦即依簽約當時雙方之評估計算，亦認系爭櫃位日後每月
    營業收入應約有150萬元之譜，再參照系爭契約第7條所定之
    結帳方式即以13%之抽成比例計算，追風公司每月應繳付予
    維春公司之金額約為195,000元（0000000×13%＝195000），
    此與以系爭估價報告鑑估金額每坪2,190元計算系爭櫃位之
    每月租金金額204,984元（2190×93.6＝204984），實相去不
    遠，足見系爭估價報告以前揭估價方式評估系爭商場3樓之
    正常租金為每月每坪2,190元，並無明顯悖謬違常之處，自
    屬可採，追風公司前揭抗辯，則非可取。
　⒊綜上所述，追風公司自109年11月6日起至110年6月11日止（
    共7個月又6日)，無權占有系爭櫃位所受相當於租金之不當
    得利金額應為1,475,885元【2190×93.6×（7＋6/30）＝000000
    0，元以下四捨五入】。
　⒋追風公司雖又稱關於其遲延返還系爭櫃位之情形，應優先適
    用系爭契約第26條第2、3項之約定，維春公司不得另行請求
    追風公司返還不當得利云云。然查，系爭契約第26條第2、3
    項之約定為：「本合約期滿、終止或解除，且已逾雙方議定
    之撤櫃期限時不論乙方是否將專櫃櫃位回復原狀返還甲方，
    甲方均得逕行進入占有，乙方絕無異議。…」、「前述櫃位
    歸還期限如有拖延，則乙方應支付依照本合約所列目標營業
    額，計算相當於營業抽成總額2倍之金額作為延遲補償金予
    甲方，計算期限自雙方議定之期限起計至櫃位歸還之日止。
    …」（見原審卷第30、31頁），足見僅有在系爭契約業經終
    止，且「雙方已議定撤櫃期限」，惟追風公司仍未依議定期
    限返還櫃位時，始有上開約定之適用，然觀諸追風公司所指
    經雙方議定撤櫃期限為110年4月20日之存證信函（見原審卷
    第241頁），實僅為維春公司催告追風公司騰空返還系爭櫃
    位之通知，尚無從據以認定兩造業已議妥撤櫃期限，且參以
    追風公司嗣後之回函內容，亦未表示同意於110年4月20日返
    還櫃位，而係稱需維春公司確認願支付相關搬運費用後，再
    安排撤櫃等語（見原審卷第243、244頁），自難認兩造已有
    「議定撤櫃期限」之情事；況上開約定乃針對追風公司未遵
    守議定撤櫃期限所為之違約金約定，與維春公司得否依民法
    第179條規定，請求追風公司返還無權占有系爭櫃位期間所
    受之不當得利無關，是追風公司前揭所辯，自不足採。
　⒌另維春公司依不當得利之法律關係，請求追風公司返還無權
    占有系爭櫃位所受之利益，其性質與違約金不同，自無酌減
    之餘地；又維春公司沒收追風公司之履約保證金585,000元
    ，係因追風公司未依約進場施工及設櫃營業，而經維春公司
    依系爭契約第5條第2項後段及第9條第9項後段約定終止契約
    ，並沒收履約保證金，前已詳述，此與追風公司於契約終止
    後仍繼續占有系爭櫃位，而應返還無權占有期間之不當得利
    ，並無關連，是追風公司以維春公司業已沒收履約保證金為
    由，辯稱該公司不應再請求追風公司返還不當得利云云，亦
    屬誤解，不足置採。
七、綜上所述，本訴部分，追風公司依民法第227條第1、2項、
    第227條之1、第195條第1項前段、民法第259條第1、2、6款
    等規定，請求維春公司給付54,290元美金、1,456,650元，
    及其中54,290元美金、1,210,400元自起訴狀繕本送達翌日
    起，其中246,250元自民事追加訴之聲明暨準備㈡暨反訴答辯
    ㈠狀繕本送達翌日起，均至清償日止，按年息5%計算之利息
    ，為無理由，不應准許；另反訴部分，維春公司依民法第17
    9條之規定，請求追風公司給付1,475,885元，及自反訴狀繕
    本送達翌日即110年5月13日（見原審卷第235頁）起至清償
    日止，按年息5%計算之利息，為有理由，應予准許，逾此部
    分之請求，則屬無據，不應准許。原審就上開不應准許部分
    ，分別駁回追風公司、維春公司本、反訴之請求及假執行之
    聲請，及就上開應准許之反訴部分，為追風公司敗訴之判決
    ，並為供擔保得、免假執行之諭知，均無不合。追風公司、
    維春公司就其敗訴部分分別上訴，均指摘原判決不利己之部
    分不當，求予廢棄改判，為無理由，兩造之上訴均應駁回。
八、本件事證已臻明確，兩造其餘之攻擊或防禦方法及所用之證
    據，經本院斟酌後，認為均不足以影響本判決之結果，爰不
    逐一論列，附此敘明。
九、據上論結，本件兩造之上訴，均為無理由，依民事訴訟法第
    449條第1項、第78條，判決如主文。
中　　華　　民　　國　　111 　年　　8 　　月　　16　　日
                  民事第二十庭  
                        審判長法  官  周祖民
                              法  官  鄭威莉
                              法  官  馬傲霜
正本係照原本作成。
如不服本判決，應於收受送達後20日內向本院提出上訴書狀，其
未表明上訴理由者，應於提出上訴後20日內向本院補提理由書狀
（均須按他造當事人之人數附繕本）上訴時應提出委任律師或具
有律師資格之人之委任狀；委任有律師資格者，另應附具律師資
格證書及釋明委任人與受任人有民事訴訟法第466條之1第1項但
書或第2項所定關係之釋明文書影本。如委任律師提起上訴者，
應一併繳納上訴審裁判費。
中　　華　　民　　國　　111 　年　　8 　　月　　16　　日

    　　　　　　　　　　　　　書記官　崔青菁